【裁判字號】    97,訴,1334
【裁判日期】    980724
【裁判案由】    分割共有物
【裁判全文】
臺灣士林地方法院民事判決  97年度訴字第1334號
原      告  甲○○
被      告  丁○○
            乙○○
            丙○○
            卯○○
            己○○
            戊○○
            癸○○
            庚○○
            辛○○○
兼前列六人共同
訴訟代理人  壬○○
                      號3樓
被      告  丑○○
            寅○○○
前列二人共同
訴訟代理人  子○○
前列二人共同
訴訟代理人  湯明亮律師
上列當事人間請求分割共有物事件，本院於民國98年7 月17日言
詞辯論終結，判決如下：
    主  文
甲○○、丁○○、乙○○、丙○○、卯○○、戊○○、癸○○、
庚○○、辛○○○、己○○、壬○○、丑○○共有坐落臺北縣三
芝鄉○○○○段橫山小段三一之二地號土地（面積為二萬八千零
八十八平方公尺）准予分割為如附圖所示A 部分（面積一萬四千
零四十四平方公尺）由被告丑○○取得；如附圖所示B 部分（面
積七千零二十二平方公尺）由原告、被告丁○○、乙○○、丙○○取得，並依六分之一、六分之二、六分之二、六分之一比例維
持共有；如附圖所示C 部分（面積三千五百十一平方公尺）由被
告卯○○、戊○○、癸○○取得，依各三分之一之比例維持共有
；如附圖所示D 部分（面積三千五百十一平方公尺）由被告庚○○、辛○○○、己○○、壬○○取得，依六分之二、六分之二、
六分之一、六分之一之比例維持共有。
甲○○、丁○○、乙○○、丙○○、卯○○、戊○○、癸○○、
己○○、壬○○、丑○○、寅○○○共有坐落臺北縣三芝鄉○○○○段橫山小段二七二地號土地（面積為四萬零六百零六平方公
尺）准予分割為如附圖所示A 部分（面積一萬三千五百三十四平
方公尺）由被告丑○○取得；如附圖所示B 部分（面積六千七百
六十八平方公尺）由被告寅○○○取得；如附圖所示C 部分（面
積一萬零一百五十二平方公尺）由原告、被告丁○○、乙○○、
丙○○取得，並依六分之一、六分之二、六分之二、六分之一比
例維持共有；如附圖所示D 部分（面積五千零七十六平方公尺）
由被告卯○○、戊○○、癸○○取得，依各三分之一之比例維持
共有，如附圖所示E 部分（面積五千零七十六平方公尺）由被告
己○○、壬○○取得，依各二分之一之比例維持共有。
訴訟費用新臺幣陸萬壹仟陸佰伍拾捌元由原、被告分別負擔如附
表三所示。
    事實及理由
一、本件原告起訴主張：坐落臺北縣三芝鄉○○○○段橫山小段
    31之2 、272 地號土地（下稱系爭土地）分別為原告與被告
    共有，應有部分詳如附表一、二所示，於民國96年5 月21日
    就系爭土地及同地段34、35地號土地向臺北縣地政局申請調
    處，經調解協商後，34、35地號土地達成協議，惟系爭土地
    未能達成協議，由臺北縣不動產糾紛調處委員會逕行決議該
    2 筆土地分割方式，原告認為調處結果已影響原告權益，故
    爰依民法第824 條第1 項規定訴請裁判分割等語；並聲明：
    (一)臺北縣三芝鄉○○○○段橫山小段31之2 地號土地准予分
      割為如附圖所示A 部分由被告丑○○取得；如附圖所示B
      部分由原告、被告丁○○、乙○○、丙○○取得，並維持
      共有；如附圖所示C 部分由被告卯○○、辛○○○、己○○、壬○○取得，維持共有；如附圖所示D 部分由被告庚○○、癸○○、戊○○取得維持共有。
    (二)臺北縣三芝鄉○○○○段橫山小段272 地號土地准予分割
      為如附圖所示A 部分由被告丑○○取得；如附圖所示B 部
      分由被告寅○○○取得；如附圖所示C 部分由原告、被告
      丁○○、乙○○、丙○○取得，並維持共有；如附圖所示
      D 部分由被告己○○、壬○○取得，維持共有，如附圖所
      示E 部分由被告卯○○、癸○○、戊○○取得，維持共有
      。
二、被告丁○○、乙○○、丙○○3 人則稱：同意系爭土地分割
    ，同意原告之分割方式，對於被告壬○○等人主張亦沒有意
    見，且願意與原告維持共有。
三、被告庚○○、辛○○○、己○○、壬○○、卯○○、戊○○
    、癸○○等人則稱同意分割，庚○○、辛○○○、己○○、
    壬○○就31之2 地號土地維持共有。己○○、壬○○就272
    地號土地維持共有關係。卯○○、戊○○、癸○○就31之2
    、272 地號土地願維持共有關係。聲明：如判決主文第一項
    、第二項所示。
四、被告寅○○○、丑○○則稱同意分割，如果依照原告分割方
    案，被告所有之臺北縣三芝鄉橫山39之1 號主建物雖位於被
    告分割後之土地上，但是部分道路及祈禱室則坐落在其他人
    分割之土地上，當初被告花費許多心力開發系爭土地，改善
    地質，而調處結果即是依照使用現況。聲明：分割方案應依
    調處結果。
五、原告主張系爭土地為兩造所共有，31之2 地號土地地目為旱
    ，使用分區為山坡地保育區，面積為2 萬8,088 平方公尺；
    272 地號土地地目為林，使用分區為山坡地保育區，面積為
    4 萬606 平方公尺，應有部分如附表一、二所示之事實，業
    據提出與其所述相符之土地登記謄本為證，並為被告等人所
    不爭執，堪信為真實。
六、按「各共有人，除法令另有規定外，得隨時請求分割共有物
    。但因物之使用目的不能分割或契約訂有不分割之期限者，
    不在此限。」，民法第823 條第1 項定有明文。經查：兩造
    間就系爭土地未訂有不能分割之契約並不爭執，且依系爭土
    地之使用目的亦非不能分割，而兩造間對系爭土地之分割方
    法既未能達成協議，是原告據以提起本訴，請求分割系爭土
    地，即無不合。次按農業發展條例第16條規定「每宗耕地分
    割後每人所有面積未達○．二五公頃者，不得分割。但有下
    列情形之一者，不在此限：一、因購置毗鄰耕地而與其耕地
    合併者，得為分割合併；同一所有權人之二宗以上毗鄰耕地
    ，土地宗數未增加者，得為分割合併。二、部分依法變更為
    非耕地使用者，其依法變更部分及共有分管之未變更部分，
    得為分割。三、本條例中華民國八十九年一月四日修正施行
    後所繼承之耕地，得分割為單獨所有。四、本條例中華民國
    八十九年一月四日修正施行前之共有耕地，得分割為單獨所
    有。五、耕地三七五租約，租佃雙方協議以分割方式終止租
    約者，得分割為租佃雙方單獨所有。六、非農地重劃地區，
    變更為農水路使用者。七、其他因執行土地政策、農業政策
    或配合國家重大建設之需要，經中央目的事業主管機關專案
    核准者，得為分割。前項第三款及第四款所定共有耕地，辦
    理分割為單獨所有者，應先取得共有人之協議或法院確定判
    決，其分割後之宗數，不得超過共有人人數。」卯○○、癸○○、戊○○、己○○、壬○○等人取得系爭土地之應有部
    分係在89年1 月4 日後，因分割後同意維持共有關係（詳如
    下述），與前開農業發展條例並無不符之處，准予分割。
七、次按「共有物之分割，依共有人協議之方法行之；又分割之
    方法，不能協議決定者，法院得因任何共有人之聲請，以原
    物分配予各共有人或變賣共有物以價金分配於各共有人」，
    民法第824 條第1 項、第2 項第1 款、第2 款分別定有明文
    。又按共有物分割方法，法院應斟酌當事人之聲明，共有物
    之性質，經濟效用及全體共有人之利益等公平決之，不受當
    事人主張之拘束，最高法院69年度台上字第3100號判決可資
    參照。再按分割共有物，以消滅共有關係為目的，法院裁判
    分割共有土地時，除因該土地內部分土地之使用目的不能分
    割（如為道路）或部分共有人仍願維持其共有關係，應就該
    部分土地不予分割或准該部分共有人成立新共有關係外，應
    將土地分配於各共有人單獨所有（最高法院69年度台上字第
    1831號判例參照）。經核：兩造就系爭2 筆土地，除寅○○○、丑○○同意合併分割外，其餘被告均未同意合併分割，
    系爭2 筆土地雖相鄰，但共有人不同，同意合併分割與不同
    意者各占2 分之1 ，縱依修正後民法第824 條之規定亦不能
    合併分割。而就系爭土地如何分割，原告所提出之原物分割
    方案，經本院囑託臺北縣淡水地政事務所測量繪製複丈成果
    圖在卷，其中原告、被告丁○○、乙○○、丙○○同意繼續
    維持共有關係，被告庚○○、辛○○○、己○○、壬○○就
    31之2 地號土地願意維持共有關係，己○○、壬○○就272
    地號土地願維持共有關係，被告卯○○、癸○○、戊○○就
    31之2 地號、272 地號土地均願意維持共有關係，均經彼等
    陳明在卷，除被告丑○○、寅○○○外，原告及其餘被告均
    同意被告壬○○所提之分割方案。惟被告寅○○○、丑○○
    主張之分割方案即調處結果：將31之2 、272 地號土地合併
    分割，31之2 地號土地由被告丑○○取得1 萬7,131 平方公
    尺，超過其應有部分，使被告丑○○、寅○○○保有所有現
    存建物及道路之完整，而將其餘共有人分得之土地減少，再
    將27 2地號土地被告丑○○、寅○○○分得之土地減少，低
    於其應有部分，其餘共有人分配土地則多於應有部分。惟民
    法關於分割共有物之規定係各共有人依應有部分對其他共有
    人就分割所得之物負與出賣人同一擔保責任，2 筆土地共有
    人不同，無從於分割後取得非共有土地相互移轉之權利，亦
    無從移轉部分負擔保責任，且合併分割並未得過半數共有人
    同意，是被告丑○○、寅○○○所提分割方案並不可採。本
    院審酌系爭土地之相關位置、分割共有物之目的、經濟效益
    、公平均衡原則等一切因素，認如主文所示之分割方式為系
    爭土地之分割方式為允當。
八、末查，分割共有物乃具非訟事件之性質，本院斟酌何種分割
    方法較能增進共有物之經濟效益，並兼顧兩造之利益，以決
    定適當之分割方法，不因何造起訴而有不同，故原告請求分
    割之訴雖有理由，惟關於訴訟費用負擔，以共有人全體各按
    其應有部分比例負擔，方屬事理之平，併此敘明。訴訟費用
    額為6 萬1,658 元（裁判費2 萬零8 元、複丈費及建物測量
    費4,350 元、2 萬8,900 元、8,400 元），應按附表三比例
    分擔。
九、據上論結，本件原告之訴為有理由，依民事訴訟法第80條之
    1 、第87條第1 項，判決如主文。
中    華    民    國    98    年    7     月    24    日
                  民事第一庭  法  官  絲鈺雲
以上正本證明與原本無異。
如對本判決上訴，應於判決送達後20日內向本院提出上訴狀。
中    華    民    國    98    年    7     月    28    日
                              書記官  林玫熹
附表一（三芝鄉○○○○段橫山小段31之2地號土地）：
        姓  名      應有部分
  原告  甲○○      24分之1
  被告  丁○○      12分之1
        乙○○      12分之1
        丙○○      24分之1
        庚○○      24分之1
        辛○○○    24分之1
        己○○      48分之1
        壬○○      48分之1
        卯○○      24分之1
        戊○○      24分之1
        癸○○      24分之1
        丑○○      4分之2
附表二（三芝鄉○○○○段橫山小段272地號土地）：
        姓  名      應有部分
  原告  甲○○      24分之1
  被告  丁○○      12分之1
        乙○○      12分之1
        丙○○      24分之1
        己○○      16分之1
        壬○○      16分之1
        卯○○      24分之1
        戊○○      24分之1
        癸○○      24分之1
        丑○○      12分之4
        寅○○○    12分之2
附表三
訴訟費用分擔比例
  原告  甲○○      24分之1
  被告  丁○○      12分之1
        乙○○      12分之1
        丙○○      24分之1
        卯○○      24分之1
        戊○○      24分之1
        癸○○      24分之1
        丑○○      12分之5
        寅○○○    12分之1
        己○○      24分之1
        壬○○      24分之1
        庚○○      48分之1
        辛○○○    48分之1


司法院資訊處製作；財團法人民間司法改革基金會備份。
